ACORDAO-COMPLETO-2481655

ACÓRDÃO 10734/2021 ATA 27/2021 - PRIMEIRA CÂMARA

VISTOS, relatados e discutidos estes autos de Tomada de Contas Especial instaurada pelo Ministério da Mulher, da Família e dos Direitos Humanos, em desfavor de Casa de Cultura da Comunidade Negra de Goiânia e Goiás (CNPJ: 04.510.156/0001-73) , em razão de não comprovação da regular aplicação dos recursos, no montante de R$ 200 mil, repassados pela União por meio do Convênio 23801257.2008.72764, registro Siafi 650.683, firmado entre a Secretaria Especial de Política de Promoção da Igualdade Racial e a referida Entidade, e que teve por objeto fornecer apoio financeiro para a popularização das políticas públicas de promoção da igualdade racial no Estado de Goiás,
ACORDAM os Ministros do Tribunal de Contas da União, reunidos em sessão dessa Primeira Câmara, com fundamento nos arts. 1º, inciso I, da Lei 8.443/1992, em:
9.1.	conhecer dos embargos de declaração apresentados pela Casa de Cultura da Comunidade Negra de Goiânia e Goiás contra o Acórdão 2389/2021-TCU-Primeira Câmara, para, no mérito, rejeitá-los;
9.2. informar a entidade embargante acerca dessa deliberação; e
9.3. arquivar os presentes autos.

Tomada de Contas Especial instaurada pelo Ministério da Mulher, da Família e dos Direitos Humanos, em desfavor de Casa de Cultura da Comunidade Negra de Goiânia e Goiás (CNPJ: 04.510.156/0001-73), em razão de não comprovação da regular aplicação dos recursos, repassados pela União por meio do Convênio 23801257.2008.72764, registro Siafi 650.683, firmado entre a Secretaria Especial de Política de Promoção da Igualdade Racial e a referida Entidade, e que teve por objeto fornecer apoio financeiro para a popularização das políticas públicas de promoção da igualdade racial no Estado de Goiás.

Primeira Câmara

3. Recorrente:  Casa de Cultura da Comunidade Negra de Goiânia e Goiás (04.510.156/0001-73).

13.1. Ministros presentes: Walton Alencar Rodrigues (Presidente), Benjamin Zymler, Vital do Rêgo e Jorge Oliveira.
13.2. Ministros-Substitutos presentes: Augusto Sherman Cavalcanti (Relator) e Weder de Oliveira.

AUGUSTO SHERMAN

Ministro-Substituto Augusto Sherman Cavalcanti.

Tratam os autos de Tomada de Contas Especial instaurada por Ministério da Mulher, da Família e dos Direitos Humanos, em desfavor de Casa de Cultura da Comunidade Negra de Goiânia e Goiás (CNPJ: 04.510.156/0001-73) , em razão de não comprovação da regular aplicação dos recursos repassados pela União realizadas por meio do Convênio 23801257.2008.72764, registro Siafi 650.683, (peça 8) firmado entre a Secretaria Especial de Política de Promoção da Igualdade Racial e Casa de Cultura da Comunidade Negra de Goiânia e Goiás, e que tinha por objeto o instrumento descrito como "Objeto: Apoio financeiro para a popularização das políticas públicas de promoção da igualdade racial no estado de Goiás".
2.	Em 02/03/2021, a Primeira Câmara deste Tribunal, por meio do Acórdão 2389/2021, julgou as presentes contas irregulares e imputou débito à Casa de Cultura da Comunidade Negra de Goiânia e Goiás no valor histórico de R$ 200 mil (em 08/06/2009) , do qual deveria ser descontado o valor de R$ 605,28 (em 17/05/2010) .
3.	Vislumbrando omissão no referido acórdão, a Casa de Cultura da Comunidade Negra de Goiânia ingressou com os presentes embargos, que analisarei na proposta de deliberação que se segue.
	
	É o Relatório.

Alexandre Melo Soares (OAB/DF 24.518, e OAB/RJ 51.040) e Beatriz Cruz da Silva (OAB/DF 24.967), ambos representando a Casa de Cultura da Comunidade Negra de Goiânia e Goiás.

Não atuou.

TOMADA DE CONTAS ESPECIAL. EMBARGOS DE DECLARAÇÃO, CONHECIMENTO. POSSÍVEL OMISSÃO RELACIONADA À AUSÊNCIA DE MANIFESTAÇÃO SOBRE JURISPRUDÊNCIA DE TRIBUNAIS SUPERIORES SOBRE PRESCRIÇÃO. TEMA DEVIDAMENTE TRATADO NA INSTRUÇÃO DA UNIDADE TÉCNICA, EXPRESSAMENTE ACOLHIDA COMO RAZÕES DE DECIDIR PELO RELATOR. OMISSÃO INEXISTENTE. RECURSO IMPROVIDO.

TOMADA DE CONTAS ESPECIAL (TCE)

não atuou.

Conforme relatado, os autos tratam de Tomada de Contas Especial instaurada pelo Ministério da Mulher, da Família e dos Direitos Humanos, em desfavor de Casa de Cultura da Comunidade Negra de Goiânia e Goiás (CNPJ: 04.510.156/0001-73) , agora embargante, em razão de não comprovação da regular aplicação dos recursos, no montante de R$ 200 mil, repassados por meio do Convênio 23801257.2008.72764, registro Siafi 650.683, firmado entre a Secretaria Especial de Política de Promoção da Igualdade Racial e a referida entidade, e que teve por objeto fornecer apoio financeiro para a popularização das políticas públicas de promoção da igualdade racial no Estado de Goiás. 
2. Por preencherem os requisitos de admissibilidade previstos nas normas que regem a matéria, entendo que os presentes embargos devam ser conhecidos.
3. No mérito, a entidade embargante aponta como omissão não ter este Tribunal atentado, no que diz respeito à prescrição da pretensão ressarcitória, para a "aplicação do precedente de observação obrigatória decidido pelo Colendo STF no RE 636.886". A embargante demonstra conhecer a jurisprudência desta Corte a respeito do tema prescrição, tanto com relação à pretensão punitiva quanto com relação à pretensão ressarcitória, mas entende que houve omissão em relação às deliberações judiciais que aponta em sua peça, especialmente o retro referido RE.
4. Entendo não ter ocorrido tal omissão.
5. Restou apontado no segundo parágrafo da proposta de deliberação que fundamentou o acórdão recorrido que as análises e conclusões contidas na instrução da unidade técnica seriam acolhidas como razões de decidir, o que, aliás, foi reconhecido pela embargante logo no início de sua peça.
6. A prescrição da pretensão punitiva foi expressamente reconhecida na instrução da unidade técnica, bem como na proposta de deliberação (§ 6º, in fine) e no acórdão, onde restou afastada a aplicação de qualquer penalidade. 
7. Com relação à pretensão ressarcitória, constou expressamente da conclusão da instrução da SecexTCE que "a jurisprudência pacífica nesta Corte é no sentido da imprescritibilidade das ações de ressarcimento ao erário (Súmula TCU 282) ", pelo que, "identificado dano ao erário, deve-se instaurar e julgar processo de tomada de contas especial para responsabilizar seus agentes causadores, respeitando o direito ao contraditório e à ampla defesa, independentemente de quando ocorreram os atos inquinados". 
8. O prejuízo ao contraditório e à ampla defesa foi igualmente reconhecido pela unidade técnica em relação ao gestor falecido da entidade embargante, em razão de ter falecido há mais de 10 anos e não ter sido realizada, no período, nenhuma notificação ou citação do espólio ou dos sucessores, o que prejudicaria a defesa a ser por eles eventualmente apresentada, especialmente em se tratando de terceiros que não participaram dos atos sob análise; argumentação essa que foi expressamente acolhida na proposta de deliberação (§ 4º, in fine) , e igualmente confirmada no acórdão pela ausência de imputação de débito ao responsável. 
9. O reconhecimento de tal prejuízo, entretanto, não aproveitou à entidade embargante, uma vez que o fato gerador do dano ocorreu em 08/06/2009 e a entidade foi devidamente notificada em 17/07/2015 (peça 19) , com transcurso de tempo pouco superior a seis anos, momento no qual ainda seria totalmente viável apresentar os documentos necessários à comprovação da aplicação dos recursos, conforme expressamente apontado pela SecexTCE em sua instrução.
10. Assim, considerando que houve expressa manifestação na instrução da unidade técnica acerca da jurisprudência pacífica do TCU no sentido da imprescritibilidade da pretensão ressarcitória e da ausência de prejuízo ao contraditório e ampla defesa pelo transcurso do tempo, e que a proposta de deliberação acolheu expressamente o conteúdo da instrução como razões de decidir, entendo não ter ocorrido qualquer omissão, no acórdão embargado, a respeito do tema trazido pelos embargos de declaração sob análise, o que me leva a concluir pela improcedência do mesmo. 
11. A omissão passível de análise em embargos de declaração refere-se à ausência de apreciação: (i) de questão essencial trazida aos autos pelos responsáveis em suas manifestações de defesa ou esclarecimento, ou (ii) de fundamento fático ou legal para uma disposição contida na parte dispositiva da decisão, o que não se verificou.
12. A eventual irresignação do embargante com a decisão tomada e seus respectivos fundamentos, e seu desejo de que o juízo reaprecie a matéria, com base em fundamentos diversos, constitui motivo para apresentação de recurso nos termos das normas que regem a matéria, que, no caso, seria o de reconsideração. Como é sabido, a reanálise das questões e fundamentos de uma deliberação não é possível no estreito âmbito de conhecimento dos embargos de declaração.  
	Nesses termos, manifesto-me por que o Tribunal adote o Acórdão que ora submeto à deliberação deste Colegiado.
TCU, Sala das Sessões Ministro Luciano Brandão Alves de Souza, em 3 de agosto de 2021.
AUGUSTO SHERMAN CAVALCANTI 
Relator